【裁判字號】    97,訴,29
【裁判日期】    980630
【裁判案由】    清償債務
【裁判全文】
福建金門地方法院民事判決                97年度訴字第29號
    原      告  乙○○
    訴訟代理人  洪文浚律師
    被      告  甲○○
上列原告與被告間請求清償債務事件，本院判決如下：
    主  文
被告應給付原告人民幣玖拾萬元及自民國九十七年四月一日起至
清償日止按年利率百分之五計算之利息。
訴訟費用由被告負擔。
本判決第一項於原告以新台幣壹佰拾玖萬貳仟佰元為被告供
擔保後得為假執行；但被告如以新臺幣肆佰壹拾柒萬陸仟玖佰元
為原告預供擔保，得免為假執行。
    事實及理由
壹、關於程序部分：
一、卷附之股東協議書第7條第2項雖有：「本協議履行中發生糾
    紛，……，由公司所在地人民法院管轄」之約定；然該條款
    並無限由該法院管轄之意味，至多僅能認為一方當事人若於
    公司所在之大陸地區人民法院起訴，他方不得以該法院無管
    轄權相抗辯，即難解為排他性之管轄約定；何況該紙股東協
    議書之內容，乃針對股東權利、義務及債權、債務承受問題
    為約定，顯與退股金（或讓股金）如何支付之判斷無涉；遑
    論原告提起本訴乃依欠條之約定，非依股東協議書為請求，
    自不受上述「併存合意管轄」約定拘束。茲因兩造均為臺灣
    地區人民，被告並在金門地區設有戶籍及住所，本院就本清
    償債務事件自有管轄權。
二、本件被告經合法通知後，未於言詞辯論期日到場，核無民事
    訴訟法第386條所列各款情事，應准原告之聲請，由其一造
    辯論而為判決。
三、原告就起訴狀所載請求被告給付新臺幣3,959,550元及自民
    國97年4月1日起至清償日止，按年利率5%計算利息之聲明；
    嗣於97年12月30日遞狀將請求之幣別、金額變更為人民幣90
    萬元（本院卷第167頁），仍係本於轉讓泉州莉莎立體影像
    城有限公司股份予被告所簽欠條之同一基礎事實為請求，按
    民事訴訟法第255條第1項第2款規定，應不受同條第1項本文
    關於變更原訴所設之限制。
四、兩造雖係臺灣地區人民，惟其簽署股東協議書以投資泉州莉
    莎立體影像城有限公司，與被告嗣後出具欠條同意付款讓原
    告退股（或讓股），均係在中國大陸之福建省泉州市所為；
    為其退股（或讓股）標的之公司股權亦在中國大陸，則本件
    清償債務之請求，即具有涉外成份。又於我國憲法第4條所
    訂之固有疆界內，目前存有各具獨特法律制度及終審法院之
    台灣、大陸、香港、澳門4個獨立法域，遇有域外因素連繫
    之私法爭執事件，即產生同一國家內不同法域間之法律如何
    選擇適用之區際衝突 (interregional conflicts)問題；而
    在兩岸司法尚未正式交流、雙方缺乏互信之情況下，扣除目
    前無法實現之「制定全體統一之區際衝突法」、「制定適用
    於全國各法域之統一實體法」，暨大陸尚未制定之「區際衝
    突法則」，與僅適用於兩岸地區人民間之「大陸地區與台灣
    地區人民關係條例」 (同條例第41條)後，在國際實踐上可
    行之區際法律衝突解決方式，僅餘適用國際私法或類推適用
    國際私法兩種。茲因被告出具之欠條內並無準據法之約定，
    雙方就清償債務之成立要件及效力所應適法律之意思即屬不
    明，按我國涉外民事法律適用法第6條第2項規定，自應適用
    同國籍者之本國法，即臺灣地區之法律。
貳、關於實體部分：
一、原告為下列主張，聲明請求被告給付人民幣900,000元及自
    97年4月1日起至清償日止，按年利率5%計算之利息，併願供
    擔保請准宣告假執行，另提出股權協議書、中華人民共和國
    民法通則、中華人民共和國公司法、中華人民共和國合同法
    、區際衝突法則各1件、見證書、欠條、匯率表、企業法人
    營業執照、中華人民共和國居民身份證、大陸地區人民居留
    證、結文各1紙、證明書2紙影本為證：
  (一)被告甲○○前於96年間邀原告在福建省泉州市設立泉州莉莎
    立體影像城有限公司，由原告出資人民幣110萬，被告出資
    人民幣440萬元，併以第三人陳春梅及賴文慧分別代表原告
    、被告為名義股東，於96年10月8日共同簽署股東協議書為
    憑；而原告出資入股後約1個月，即因帳目問題之爭執遭被
    告要求退股，經徵得名義股東陳春梅及賴文慧同意，雙方按
    入股時公司約人民幣550萬元之總資產價值，協議由被告以
    人民幣100萬元買回原告之股份（起訴狀誤載為被告向原告
    借款，已於97年1月20日辯論時請求更正），上述款項被告
    應分3期攤還原告，即於2008年1月31日給付人民幣50萬元、
    同年2月29日給付人民幣20萬元、同年3月31日給付人民幣30
    萬元，被告為此並出立1紙欠條，偕同陳春梅、賴文慧送至
    泉州市成洲工業區○○路予原告收執。詎被告於欠條所列期
    限屆至後，僅交付其中之10萬元人民幣予原告，迄未給付其
    餘款項，屢經催索不還；且兩造就上述之欠款既約定有前揭
    確定給付期限，被告至少自97年4月1日起應負遲延責任，原
    告即得依欠條之約定，請求被告如數清償，併加計法定遲延
    利息，為此依欠條之約定及民法第233條第1項規定提起本訴
    。
  (二)大陸地區之公司法僅就股份之轉讓設有明文，並無退夥之規
    定，被告於欠條上記載之退股金，實為股份轉讓之意，且欠
    條所載之請求，並無違反強行規定或公序良俗之情形，此項
    約定自屬有效。
二、原告主張之前揭事實，業據提出股權協議書、中華人民共和
    國民法通則、中華人民共和國公司法、中華人民共和國合同
    法、區際衝突法則各1件、見證書、欠條、匯率表、企業法
    人營業執照、中華人民共和國居民身份證、大陸地區人民居
    留證、結文各1紙、證明書2紙等影本為證；且被告未到庭爭
    執，亦未提出書狀否認或舉證，自應認原告之主張為真實。
三、原告提出之欠條雖記載被告應付之價款為「退股股金」；然
    卷附之大陸地區公司法並無退夥之規定，參照賴文慧出具、
    經臺灣板橋地方法院所屬民間公證人認證之證明書記載：「
    本人賴文慧與陳春梅係泉州莉莎立體影像城有限公司登記之
    股東，該公司係在大陸地區合法設立之公司，而實際出資人
    為甲○○與乙○○二人，在2007年，因甲○○與乙○○就該
    公司之經營理念不合，甲○○乃與乙○○協商，由甲○○同
    意以人民幣100萬元購買乙○○之股份，乙○○退出不擔任
    莉莎公司之股東，此一協商有通知本人與陳春梅，由於本人
    與陳春梅均係代持股份，故對甲○○與乙○○之協議均無任
    何異議」，可見被告簽署欠條之目的，在於受讓原告出資之
    股份，則欠條所謂之「退股金」，其真意應係依大陸地區公
    司法第72條第1項轉讓股份之價金；而原告轉讓其就泉州莉
    莎立體影像城有限公司予被告，既已徵得共同簽署股權協議
    書之賴文慧及陳春梅同意，即亦符合臺灣地區公司法第111
    條第1項規定「應得全體股東過半數同意」之轉讓要件；復
    查無違背臺灣地區其他強行規定或公序良俗之情形，自屬合
    法有效之約定，得為請求被告給付之依據。
四、按債權人基於債之關係，得向債務人請求給付；給付有確定
    期限者，債務人自期限屆滿時起，負遲延責任；遲延之債務
    ，以支付金錢為標的者，債權人得請求依法定利率計算之遲
    延利息，民法第199條第1項、第229條第1項、第233條第1項
    前段分別定有明文。茲被告簽署欠條同意以100萬元受讓原
    告之股權，並約定於2008年元月31日、同年2月29日及同年3
    月31日分別給付原告人民幣50萬元、20萬元及30萬元，其雙
    方即成立應由被告分期清償之單務契約；被告積欠其中之90
    萬元人民幣逾期未付，原告自得依欠條及前揭規定，請求被
    告如數給付，並加計逾最後一期給付期限之翌日即97年4月1
    日起之法定遲延利息。從而原告依欠條之約定及民法第233
    條第1項規定聲明請求被告給付如主文第1項所示，洵屬正當
    ，應予准許。
五、原告就前揭給付陳明願供擔保聲請准予假執行，經核尚無不
    合，爰酌定相當之擔保金額，連同被告得免假執行應供之擔
    保金併宣告之。
據上論結，本件原告之訴為有理由，應依民事訴訟法第78條、第
390條第2項、第392條第2項條，判決如主文。
中    華    民    國    98    年    6     月    30    日
                  民事第一庭    法  官  周建興
正本係照原本作成。
如對本判決上訴，須於判決送達後20日內向本院提出上訴狀。
中    華    民    國    98    年    6     月    30    日
                                書記官  龔月雲


司法院資訊處製作；財團法人民間司法改革基金會備份。
